# 母公司转让资不抵债的全资子公司至另一全资子公司的会计处理

提问人：wx_62dcf65bdea7 时间：2022-09-27 10:46:47
请教陈版主，目前在审的一个集团公司，母公司计划将A全资子公司，转让给B全资子公司。相关数据如下：
A公司实收资本 10 亿元，未分配利润-20亿元（其中：因其他综合收益结转留存收益形成金额为-5亿元，主要系持持有的股票亏损形成的）。
母公司账面长投也是 10 亿元，以前年度未针对A子公司确认长投的减值准备。想请问：
（ 1 ）如果母公司按照 10 亿元的价格，将A公司的100%的股权转让给B公司，是否可以认可？
（ 2 ）如果母公司按照 0 元或者 1 元的价格，将A公司的100%的股权转让给外部非关联方C公司，那么未分配利润中因其他综合收益结转留存收益形成的金额是否可以确认为当期投资收益。
针对问题 1 ，个人认为，母公司如果按照 10 亿元的价格将A转让给B，理应视为对子公司B的投资，但是由于A公司的股权价值已经为负数了，此时应将新增的确认对子公司B的投资确认为 0 ，结转账面的长投-A公司 10 亿元，差额冲减母公司的留存收益；此时，B公司确认长投为 0 。但是在B公司合并报表层面，为了抵销对A公司的产投，此时应确认一项资本公积？这个金额是否正确？此外，母公司平价转让股权，这个是否符合准则要求？
或者，针对问题 1 ，母公司直接确认亏损 10 亿元，将对A公司的长投减记至 0 ，然后 0 元转让。
针对问题 2 ，由于集团公司出具合并报表时，并入集团公司的A公司的未分配利润中，因其他综合收益结转留存收益形成的金额，自始至终均未影响利润表，因此，处置时，该部分也不应该影响利润表，应该直接计入留存收益。不知理解是否正确？因为长投的准则比较早，新金融工具准则更新后，长投的准则未发生变更。
多谢陈版主！

回答人：chenyiwei
假设不考虑前期母公司个别报表层面不计提长投减值的做法是否恰当，并且假设母公司此前并未针对资不抵债的子公司承担超出“股东对公司的有限责任”的额外责任，则：
1 、以 10 亿元转让资不抵债的子公司是不公允的。B对该长投的入账价值为零，母公司相当于从子公司B收回投资 10 亿元，应冲减对B的长投成本（如果母公司对B的原长投成本小于 10 亿元，则超出部分计入投资收益）。
2 、如果该交易是母公司与非关联方C之间发生的公平交易，则实务中对于资不抵债的子公司按零价格转让也不能说不公允，此时A合并报表层面可将前期累计的超额亏损转为投资收益。但子公司的其他综合收益中不能转损益的部分（如其他权益工具公允价值变动）仍只能转入留存收益。